【裁判字號】    89,上訴,2667
【裁判日期】    900724
【裁判案由】    貪污治罪條例
【裁判全文】
臺灣高等法院刑事判決                          八十九年度上訴字第二六六七號
    上  訴  人
    即  被  告  甲○○
    選任辯護人  陳鼎正
    選任辯護人  陳鄭權
右上訴人因貪污案件，不服臺灣桃園地方法院八十八年度訴字第四三六號，中華民國
八十九年五月三十日第一審判決（起訴案號：臺灣桃園地方法院檢察署八十八年度偵
字第四三六號，併案審理案號：八十八年度偵字第三九四七號）提起上訴，本院判決
如左：
    主  文
原判決關於甲○○對於違背職務之行為收受賄賂罪部分撤銷。
甲○○依據法令從事公務之人員，對於違背職務之行為，期約賄賂，處有期徒刑貳年
，緩刑伍年，褫奪公權參年。
        事  實
一、甲○○綽號「長腳」原係臺灣臺乙○獄（下稱台乙○獄）雇用之管理員（現已離
    職），職司隔日制勤務，日間為崗哨、立哨、接見、戒護就醫、門診、工場、舍
    房交代等不特定戒護勤務，夜間為舍房戒護勤務，係依據法令從事公務之人員，
    明知受刑人在監期間，金錢、物品均應交由保管人員保管，不得私自持有現金。
    民國（下同）八十七年十一月初，因受刑人郭旦麒為解決監所內所積欠之賭債，
    先後書寫其母庚○○、電話號碼、二姊廖瑞雲之姓名、電話號碼、住址，金額均
    為新台幣（下同）三萬六千元及「媽，煩交此人即可，如交此人後，煩請速來會
    客告知。兒旦麒筆」等字樣之字條二紙，經由受刑人己○○另委由不詳姓名之受
    刑人輾轉傳遞予甲○○，委由甲○○以字條上之電話與庚○○聯絡後，再向庚○○收取現金三萬六千元，甲○○明知按每萬元抽佣二千元之方式私自替受刑人夾
    帶現金入監，乃違法之陋規，竟於輾轉收受上開二字條之後，同意按上開陋規，
    違法替郭旦麒夾帶三萬元現金入監，以收受郭旦麒家人同時交付之六千元作為賄
    款，雙方因而達成對於違背職務之行為期約賄賂，甲○○進而違背職務，撥打該
    紙條上所載電話號碼，與住於宜蘭不知情之庚○○取得聯繫，並表明郭旦麒在監
    獄內要錢花用，伊要替郭旦麒拿三萬六千元等意，惟庚○○表示並不認識甲○○
    ，俟其探視郭旦麒後再行聯繫，甲○○則留下0000000000號行動電話
    供庚○○聯絡之用，庚○○於同年十一月十一日上午某時，親赴臺乙○獄面會郭
    旦麒確認此事，經郭旦麒表示放心將錢交付被告後，庚○○旋至臺乙○獄對面便
    利商店撥打前開行動電話通知甲○○，甲○○隨即騎機車在該便利商店與庚○○
    見面，但以該處不方便說話，乃以機車附載庚○○至桃園縣桃園市火車站前之「
    芳亭咖啡館」內，先向庚○○解釋郭旦麒要那麼多錢之原因是因在監獄內賭錢及
    抽煙，如不給這錢，會打架、鬧事，庚○○乃表明家境貧困，但為免兒子在監獄
    內打架、鬧事，表示願意勉強湊足三萬六千元現款由甲○○轉交郭旦麒，甲○○
    因傾聽庚○○述說生活辛苦之一面，乃決意不收取該六千元之賄款，擬悉數轉交
    給郭旦麒清償賭債，於載庚○○至桃園火車站搭車後離去，此時，庚○○憶起尚
    未向甲○○收回前開二張郭旦麒書寫之字條，乃再以前開行動電話通知甲○○返
    回桃園火車站，於向甲○○取回前開二張紙條後搭車回宜蘭。嗣甲○○遂於翌日
    （即十二日）利用值勤機會，將三萬六千元全數交予臺乙○獄飲食部某不詳姓名
    之雜役輾轉遞送入監。因臺乙○獄監聽八十七年十一月十一日上午郭旦麒與庚○○面會時談及庚○○會面完後，將與一王姓主管會面，及擬交付金錢給王姓主管
    等暗示性內容之談話後，發覺有異，經向郭旦麒詢問後而查覺上情。
二、案經臺灣臺乙○獄函請臺灣桃園地方法院檢察署檢察官偵查起訴及移送併案審理
        理  由
一、訊據被告甲○○坦承於前揭時、地，輾轉收到受刑人郭旦麒所寫之上開二紙條，
    及明知監獄內有按每萬元抽佣二千元作為賄賂款之方式替受刑人夾帶現金入監之
    陋規，當時因貪圖該六千元之賄賂而於收到紙條後，同意依該陋規及紙條所載內
    容行事，雙方因而達成就違背職務之行為期約賄賂，甲○○並進而依紙條所載方
    式與郭旦麒之母庚○○電話聯繫、見面後，取得三萬六千元，並於次日將三萬六
    千元全數輾轉遞送入監等情不諱，並辯稱：伊於收取該三萬六千元時並無收取其
    中六千元作為賄賂之意思，伊因聽見郭旦麒母親述說生活窘困，當下乃生同情之
    心，決意不收取該六千元作為賄款佣金，改成要幫助郭旦麒之意思，而將三萬六
    千元悉數轉入監所，並無收受賄賂等語。經查：
  (一)被告係臺乙○獄雇用管理員，於八十四年十一月二十九日至八十八年四月十六日
    離職，期間擔任隔日制勤務，日間為崗哨、立哨、接見、戒護就醫、門診、工場
    、舍房交代等不特定戒護勤務，夜間為舍房戒護勤務。而受刑人金錢、物品，經
    檢查後，交由保管人員保管，此有臺乙○獄八十八年五月十四日乙○守戒字第六
    八五四號函暨附受刑人金錢物品保管辦法各一紙附卷可稽（詳原審卷第二十七頁
    ）。是被告任職臺乙○獄期間，係依據法令從事公務之人員一節，堪予認定。
  (二)又被告接獲己○○委託其他受刑人輾轉傳遞郭旦麒書立之上開二紙字條後，同意
    按臺乙○獄陋規以每一萬元抽二千元之代價，替受刑人郭旦麒攜帶三萬元現金入
    監，抽取六千元牟利，而與郭旦麒達成就違背職務之行為期約賄賂之程度，進而
    依該字條上電話，聯絡庚○○並相約見面後，自庚○○處取得該三萬六千元輾轉
    遞送入監等情，迭據被告於桃園縣調查站八十八年一月十九日初次調查時、偵查
    、原審及本院調查、審理時供承不諱，其如何以字條上電話與庚○○聯絡、見面
    、取款三萬六千元，擬將該三萬六千元轉交給郭旦麒，並未言明其中六千元將屬
    被告取得之佣金或賄賂等情，核與證人庚○○於臺乙○獄訪談時、偵查、原審及
    本院調查中證述內容相符，並有郭旦麒親書之字條二紙、被告使用之00000
    00000號行動電話八十七年十一月十一日之通聯紀錄在卷可考（詳偵卷第八
    十四頁、第八十九頁），被告此部分之自白，自堪信為真實。而證人庚○○於臺
    乙○獄訪談及偵查中均稱郭旦麒與伊會面時告訴伊稱：「將三萬六千元交給王先
    生，請他轉交給我，以後就不用再寄錢給我」等語（詳偵卷第七頁正面、第十五
    頁背面），由是益見證人庚○○交付三萬六千元給被告時，主觀上係認為三萬六
    千元全數均將轉交給伊兒子郭旦麒，並無交付其中六千元供作被告佣金賄款之意
    甚明，而堪認定。
  (三)被告供承上開字條係郭旦麒透過與被告熟識之同工廠受刑人己○○，再透過該監
    飲食部綽號「怪獸」之不詳姓名雜役輾轉取得，而三萬六千元現金亦係透過同一
    雜役輾轉交付給己○○收受等情，核與證人郭旦麒於八十八年一月二十二日偵查
    中供稱：「因缺錢，乃透過綽號『長腳』之代主管帶錢進來還人家，有收到字條
    說錢已收到，是五○八的『阿扁』，錢是三萬六千元，錢並未經過我手」、「三
    萬六千元交給五○八的阿扁，當時我跟他調一些東西，那時他已經要出監了」、
    「字條是透過己○○轉交給他（指被告）的」等語（詳偵卷第五十一頁背面、第
    五十二頁正面）；郭旦麒於原審中先後稱：「扣案二張字條是透過己○○交給被
    告的」、「行規是一萬元抽二千元」、「（錢有無給阿扁？）沒有」、「（為何
    在偵查中說錢傳給五○八的阿扁？）是己○○叫我這麼說，因當天是同一天開庭
    」、「（錢到那兒？）不知道，但所裡面的受刑人說錢有進來不知到那兒」、「
    字條是託辛○○給己○○」、「（如何知道錢有進工廠？）事發之後，有被隔離
    換工廠，會客時同工廠的人有告訴我，當時我因在監所內賭博輸錢，希望家人給
    我送錢來」等語（詳原審卷第十九頁、第九十七頁背面）；由是足見受刑人郭旦
    麒在監獄內確有因賭博欠錢，透過第三人將字條交付被告，請被告按行規一萬元
    抽二千元之方式代與母親聯絡帶錢進來，其於輾轉交付字條給被告，而被告收到
    字條後同意代為聯絡取款時，雙方即已就抽取佣金賄賂，以替受刑人夾帶現金入
    監之行為達成期約之協議，應至堪認定。又受刑人之金錢、物品之保管，除法令
    別有規定外，依法務部調查局頒「受刑人金錢物品保管辦法」為之，受刑人不得
    私自保有現金，此有上開受刑人金錢物品保管辦法影本一份在卷可按（詳原審卷
    第二十八頁至第三十頁），被告身為監獄雇用之管理員，當知擅自替受刑人夾帶
    現金入監，乃違背管理規定之違背職務行為，此亦自始為被告自白在卷，則被告
    有對於違背職務上之行為即替郭旦麒夾帶三萬元現金入監，抽取六千元賄賂之違
    背職務之行為，與受刑人郭旦麒達成期約賄賂之意思，洵堪認定。
  (四)被告坦承自郭旦麒母庚○○處係收取三萬六千元，但辯稱伊係全數轉交給受刑人
    己○○入監，伊後來有詢問己○○，己○○說有收到錢，伊自始至終都是跟己○○接洽，不知錢後來轉至何處，也不知郭旦麒有無收到錢等語，雖證人郭旦麒於
    調查、偵查及原審中均否認有親自收到該三萬六千元或三萬元現金，並先稱五○
    八之「阿扁」沒有收到錢，後改稱聽說錢有進來，但實際送到那兒不知道等語（
    詳前述）；而證人即綽號「阿扁」之五○八受刑人丁○○於本院中到庭否認認識
    郭旦麒，亦未拿到轉進來的錢，更不知有本件事情等語（詳本院卷第六十五頁、
    第六十六頁），依證人郭旦麒及五○八「阿扁」丁○○之上開證言，似認本件轉
    進來之現金並未送抵郭旦麒或債權人手中，但依郭旦麒所述，帶錢進來係要清償
    賭債，且郭旦麒供述五○八「阿扁」丁○○之名時，係稱有向丁○○調東西，並
    非供稱是賭債，則郭旦麒之賭債債權人究竟是何人，似因事違法而未據相關人
    等供明。
  (五)但證人己○○於偵查中稱：「有聽郭旦麒說是三萬六千元」（詳偵卷第五十三頁
    正面）；於原審中稱：「我在乙○擔任自治員，與郭旦麒是同工廠受刑人，郭旦
    麒因賭博欠錢用，同監的受刑人對他不滿，我為了監內之安全，被告來工廠交替
    班，認識了管理員甲○○」、「（錢如何轉入監所？）由飲食部雜役轉了三萬六
    千元給我」、「（錢後來轉給何人？）我交給廠內的丙○○」、「（怎知錢是三
    萬六千元？）因我有點過」（詳原審卷第七十八頁、第七十九頁正面、第九十七
    頁背面）；於本院中稱：「（有無幫受刑人郭旦麒帶過字條給被告？）有」、「
    郭旦麒有在裡面有賭博，因輸錢，所以快要打架，郭旦麒拜託我找管理員幫他拿
    現金進來，我問他情形，他才告訴我賭博的事情。被告只是純粹幫忙，當時王是
    代班當主管向我了解工廠的狀況，我報告給他聽，我才認識被告並請被告幫忙，
    被告告訴我這種情形是違法的」、「（你有無親自交字條給被告？）沒有，是我
    交代同學如果是被告在巡邏時，就將字條轉給王主管」、「（錢進來後，是否交
    給你？）是一個賣東西的雜役，叫「怪獸」交給我，我們見面是從封口，封口很
    小，而且燈光很暗，看不清楚怪獸的長相，主管是交代賣東西的雜役把錢帶給我
    ，我有拆開信封看過確定有三萬六千元，是禮拜五夜間六、七點，隔天又雙休，
    拿錢後到了禮拜一上午我去工廠之前就被隔離，錢在我被帶去隔離之前交給同房
    的丙○○，我告訴丙○○說拜託他拿給郭旦麒的組長，名字我忘記了」、「據我
    後來聽工廠的福利員說郭旦麒有拿到錢」、「（你所說的「怪獸」是否就是戊○○？）不知道」、「（你能指認戊○○就是你稱「怪獸」？）不能」、「（你知
    否郭旦麒輸錢給誰？）不知道，我沒有跟他同過房，我知道他打棒球，他被圍毆
    過，我去幫他解決，說不要打架」「（五零八號「阿扁」你認識否？）他是與我
    同房，他叫丁○○」、「（為何郭旦麒說錢是交給五零八號阿扁的人，不是丙○○？）我不知道，我是將錢交給與我同房的丙○○」、「（是否是阿扁打郭旦麒
    或者是阿扁與郭旦麒有賭博？）不是」、「（你在偵查中也否認轉交錢給郭？）
    因為我是拜託丙○○轉交，不是親自交給他」、「（你交給丙○○的錢，確定有
    點交是為三萬六千元？）是，我有點交」、「（辛○○是何人？）就是郭旦麒的
    組長，就是我請丙○○轉交的人」、「（丙○○到底有無轉交郭旦麒的組長？）
    我不清楚，當時我已被隔離，之後的事情我就不知道」等語（詳本院卷第七十八
    頁至第八十三頁）。依證人己○○上開所言，又明確證稱被告係將三萬六千元全
    數轉進監獄由己○○點收無訛後，經過星期六、日二天後，於星期一因被隔離而
    將錢轉交同房之丙○○。
  (六)經本院按己○○所供傳喚丙○○無著，證人辛○○則到庭證稱：「與郭旦麒同房
    ，與丙○○、己○○同工廠，知道丙○○有拿到三萬六千元這筆錢，我沒經手，
    因為他（指丙○○）有在工廠說，所以我知道」、「（證人己○○為何說他是拿
    給證人丙○○請他交給你？）他是有如此說，證人丙○○也有在工廠要交給我，
    但我不敢收，我也沒有點，證人丙○○說是三萬六千元。證人丙○○有說己○○
    交代這是郭旦麒的錢要還誰，還誰。因為郭旦麒與我同房，要讓我相信。」、「
    （問錢是否你拿走？）不是」、「（問錢何人拿走？）證人丙○○處理掉，他把
    他還給郭旦麒欠人家的錢」、「（你說證人丙○○只是要讓你知道，沒有要把錢
    給你的意思，你為何不敢收？）他是要給我，要我處理，我不敢收」、「（丙○○跟你講當時郭旦麒人在何處？）他被隔離，丙○○是己○○被抓後二、三天才
    拿出錢來」、「（證人郭旦麒是否有欠阿扁的錢？）我不知道」等語（詳本院卷
    第五十二頁至第五十四頁）。則依證人辛○○上開所言，亦證實己○○所稱有將
    三萬六千元交付給同房之丙○○，請轉交給與郭旦麒同房之辛○○處理，但為辛○○所拒，故由丙○○說明錢要還給何人清償賭債後，將該筆錢處理掉了等情。
  (七)綜上所陳，本件被告替郭旦麒傳進來的錢確為三萬六千元，而非三萬元一節，應
    堪認定。且依上開證言可知，本件傳進來之現金係為清償賭債，則現金傳進來後
    直接送抵賭債債權人處，而未經過郭旦麒之手，衡情亦有可能，故尚不能以證人
    郭旦麒稱未親手收到該三萬六千元或三萬元，即謂被告將現金侵吞入己或否定被
    告係轉進三萬六千元進入監獄。從而被告辯稱伊自郭旦麒母親手中取得三萬六千
    元後，係全數轉進監獄，自己未留下分文一節，即足採信。茲有疑問者，係被告
    收受該三萬六千元時係以收受賄賂之意思而收取其中之六千元，嗣後才轉念不抽
    佣取賄全數轉進監獄？抑或自郭母處收取三萬六千元之始，即決意不收取任何賄
    賂，改基於幫助之意思代轉該現金入監？
  (八)查，被告於調查站初次訊問時供稱：「我確曾想從中收取佣金六千元，但當時郭
    母與我在芳亭咖啡館談話時，曾多次表示渠家境貧困且年老無依，我不忍從中抽
    取佣金，此事我純係發自內心想幫助郭母而已」，於偵查中則稱：「因為在監獄
    中幫忙現金是一萬元抽二千元，所以幫忙三萬元的話我是抽六千元」、「後來轉
    交三萬六千元，當時因為有外遇缺錢，但後來我女朋友另外籌到錢，且在與郭媽
    媽談話中發現他們也沒錢，郭媽媽又貧病無依，所以我就將全部的錢轉過去」等
    語（詳偵卷第三十一頁背面、第四十三頁背面、第四十四頁正面），依被告上開
    二次供述及其後歷次於原審及本院中關於為何決意將三萬六千元全數轉入監獄之
    同上供述可知，被告係在與郭母庚○○見面談話後，心生同情郭母之意，則被告
    辯稱伊因此決意不抽取該六千元賄賂款，但因二張字條上都寫收取之金額為三萬
    六千元，故全數向郭母收受，而決定全數轉入監獄供郭旦麒使用等情，即屬可能
    ；況依臺乙○獄八十七年十二月二十三日移送函所載，本件經由監聽受刑人與家
    屬會面之談話錄音，而察覺可疑後，遲至八十七年十一月十六日始隔離並訪談郭
    旦麒，此有郭旦麒八十七年十一月十六日之談話筆錄一紙在卷可稽（詳偵卷第四
    頁），足見在八十七年十一月十六日之前，並未見有任何調查本案之積極動作，
    被告自無因為本案已遭調查致八十七年十一月十二日即不敢收受本件六千元賄款
    而將三萬六千元全數輾轉遞送入監，且證人庚○○並非基於交付三萬元轉交金、
    六千元賄賂款之意思交付三萬六千元予被告，已如前述，而依證人己○○、辛○○上開證言可知，被告係於八十七年十一月十二日即轉來三萬六千元，以被告於
    本案尚未經相關單位發現並著手調查前，即自動將三萬六千元全部遞送入監之動
    作，核被告實有可能係與郭母庚○○談完話後，即因同情庚○○之家境而決意不
    收該六千元賄款，起意決定將三萬六千元全數攜帶入監，而收受該三萬六千元。
    因本件無積極證據足以證明被告係在收受六千元賄款之後，才發生改變心意之具
    體情事，且依被告所言改變心意不收賄款之緣由，既發生在郭母交付三萬六千元
    予被告之前的談話內容，依犯罪事實應依積極証據嚴格證明之證據法則，應認被
    告抗辯伊於收取該三萬六千元之際並未基於收受賄款之意思為之等情，為可採信
    。公訴人認被告係基於收受賄賂之意思而收取該六千元云云，尚屬不能證明。本
    件事證明確，被告犯行洵堪認定。
二、核被告所為，係犯貪污治罪條例第四條第一項第五款之對於違背職務之行為，期
    約賄賂罪（起訴書誤繕為該條例新、舊條文均無之第五條第一項第五款部分，業
    經檢察官於原審審理時到庭更正起訴法條），公訴人認被告所犯係同法條之對於
    違背職務之行為收受賄賂罪，尚屬不能証明。查被告犯罪後於偵查中即自白犯罪
    ，有如前述，因其僅係期約階段，尚無「如有所得自動繳交全部所得財物」之問
    題，其既已於偵查中自白犯罪，且尚無所得不生自動繳交問題，爰依貪污治罪條
    例第八條第二項前段之規定，減輕其刑二分之一；又被告本件期約所圖得之賄款
    為六千元，在五萬元之下，情節輕微，爰依貪污治罪條例第十二條第一項規定減
    輕其刑二分之一，並遞減之。又被告犯罪後被告因一時貪慾致罹刑章，未能廉潔
    自持收受賄賂，破壞獄政管理制度，惟其所圖收取賄款僅六千元，雖依前開法文
    遞減輕其刑後，其法定最低度刑仍為二年六月以上有期徒刑，以被告對於所為構
    成犯罪要件之事實，業於偵查中自白不諱，且於得悉郭母庚○○之家境困窘後，
    起同情之念而決意不收取該期約之六千元賄賂佣金，足見被告仍有善念，非惡性
    重大之人，其本件犯罪之情狀尚可憫恕，本院因認被告雖科以減輕其刑後之法定
    最低度刑有期徒刑二年六月，猶嫌過重，爰依刑法第五十九條規定，再遞減輕其
    刑。原審對被告為論罪科刑，固非無見，惟原審未加詳查，誤認被告於期約賄賂
    後，進而有收受該六千元之賄賂之行為，於完成收受賄款之行為後，始改變心意
    將賄款還給郭旦麒而全數轉入監獄內，核原審判決事實之認定及法律之適用，尚
    有違誤，被告上訴以此指摘原判決此部分不當，為有理由，應將原判決關於被告
    對於違背職務之行為收受賄賂罪部分撤銷改判。爰審酌被告貪圖近利，違背公務
    員應盡之職務，破壞獄政管理，所生危害及犯後態度等一切情狀，量處如主文第
    二項所示之刑，以資懲儆。
三、另查，被告前未曾受有期徒刑以上刑之宣告，此有本院被告全國前案紀錄表一紙
    在卷可按，被告於本次犯後已坦承犯行，知所悛悔，已如前述，其經此科刑之教
    訓後，當知警惕，信已無再犯之虞，本院因認其所受上開刑之宣告，以暫不執行
    為適當，爰併宣告緩刑五年。末查，被告所犯貪污治罪條例之罪，既經本院宣告
    有期徒刑以上之刑，爰依同條例第十七條規定，併宣告褫奪公權三年。
四、臺灣桃園地方法院檢察署以八十八年度偵字第三九四七號案卷，移送原審併案審
    理部分，與前揭已起訴論罪之貪污犯行部分，為同一事實，本院自得一併審究。
五、被告甲○○被訴侵占庚○○三萬六千元，未轉交入監部分，業據原審判決被告無
    罪，未據檢察官上訴而確定在案，附此敘明。
據上論斷，應依刑事訴訟法第三百六十九條第一項前段、第三百六十四條、第二百九
十九條第一項前段，貪污治罪條例第二條、第四條第一項第五款、第八條第二項前段
、第十二條第一項、第十七條，刑法第十一條前段、第五十九條、第七十四條第一款
、第三十七條第二項，判決如主文。
本案經檢察官賴俊雄到庭執行職務。
中      華      民      國    九十      年      七      月    二十四    日
                        臺灣高等法院刑事第二十三庭
                                    審判長法  官   黃  瑞  華
                                          法  官   吳      燦
                                          法  官   雷  雯  華
右正本證明與原本無異。
如不服本判決應於收受送達後十日內向本院提出上訴書狀，其未敘述上訴之理由者並
得於提起上訴後十日內向本院補提理由書（均須按他造當事人之人數附繕本）。
                                          書記官   黃   嬿  婉
中      華      民      國    九十      年 七      月    二十六    日
附錄：本案論罪科刑法條全文
貪污治罪條例第四條第一項第五款
有左列行為之一者，處無期徒刑或十年以上有期徒刑，得併科新臺幣三百萬元以下罰
金：
五、對於違背職務之行為，要求期約或收受賄賂或其他不正利益者。


司法院資訊處製作；財團法人民間司法改革基金會備份。
